臺灣臺北地方法院民事裁定
110年度消債清字第120號
聲  請  人  
即  債務人  蕭山河  

代  理  人  陳昭全律師（法扶律師）
相  對  人  
即  債權人  華南商業銀行股份有限公司

法定代理人  張振芳  
代  理  人  洪衣婷  
相  對  人  
即  債權人  台北富邦商業銀行股份有限公司

法定代理人  程耀輝  


相  對  人  
即  債權人  花旗（台灣）商業銀行股份有限公司


法定代理人  莫兆鴻  

相  對  人  
即  債權人  滙豐（台灣）商業銀行股份有限公司


法定代理人  陳志堅  


相  對  人  
即  債權人  臺灣新光商業銀行股份有限公司

法定代理人  李增昌  
代  理  人  羅苙家  
相  對  人  
即  債權人  元大商業銀行股份有限公司


法定代理人  范志強  


相  對  人  
即  債權人  凱基商業銀行股份有限公司


法定代理人  魏寶生  


相  對  人  
即  債權人  滙誠第一資產管理股份有限公司

法定代理人  莊仲沼  
相  對  人  
即  債權人  滙誠第二資產管理股份有限公司

法定代理人  莊仲沼  



上列當事人因消費者債務清理事件聲請清算，本院裁定如下：
    主  文
債務人蕭山河自中華民國一百一十一年三月十七日下午四時起開
始清算程序。
命司法事務官進行本件清算程序。
    理  由
一、按債務人不能清償債務或有不能清償之虞者，得依本條例所
    定更生或清算程序，清理其債務；債務人對於金融機構負債
    務者，在聲請更生或清算前，應向最大債權金融機構請求協
    商債務清償方案，或向其住、居所地之法院或鄉、鎮、市、
    區調解委員會聲請債務清理之調解，消費者債務清理條例（
    下稱消債條例）第3條、第151條第1項分別定有明文。此係
    採前置協商、調解主義，是債務人於協商調解程序中，自應
    本於個人實際財產及收支狀況，依最大誠信原則，商討解決
    方案。如終究不能成立協商或調解，於聲請更生或清算時，
    法院審酌上開條文所謂「不能清償或有不能清償之虞」，允
    宜綜衡債務人全部收支、信用及財產狀況，評估是否因負擔
    債務，而不能維持人性尊嚴之最基本生活條件，所陳報之各
    項支出，是否確屬必要性之支出，如曾有協商或調解方案，
    其條件是否已無法兼顧個人生活之基本需求等情，為其判斷
    之準據。又法院開始清算程序之裁定，應載明其年、月、日
    、時，並即時發生效力；法院開始更生或清算程序後，得命
    司法事務官進行更生或清算程序，復為同條例第83條第1項
    、第16條第1項前段所明定。
二、本件聲請意旨略以：伊前因積欠無擔保債務達新臺幣287萬5
    745元無力清償，雖向本院聲請前置調解，惟調解不成立，
    且伊未經法院裁定開始清算程序或宣告破產，爰聲請清算等
    語。
三、經查：
　㈠債務人前於民國110年3月9日向本院聲請債務清理之前置調解
    ，經本院以110年度北司消債調字第122號事件受理，嗣於11
    0年4月15日調解不成立，債務人請求進入清算程序等情，有
    調解程序筆錄、調解不成立證明書在卷可稽（見調解卷第22
    9、233頁），故本件應以債務人調解之聲請，視為清算之聲
    請。
  ㈡債務人為消債條例第2條第1項所稱之消費者：
　⒈按本條例所稱消費者，指5年内未從事營業活動或從事小規模
    營業活動之自然人；前項小規模營業指營業額平均每月20萬
    元以下者；本條例第2條第1項所稱之營業活動，係指反覆從
    事銷售貨物、提供勞務或其他相類行為，以獲取代價之社會
    活動；債務人為公司或其他營利法人之負責人，無論是否受
    有薪資，均視為自己從事營業活動，其營業額依該公司或其
    他營利法人之營業額定之；本條例第2條第1項所定之5年期
    間，自聲請更生或清算前1日回溯5年計算之；第2項所定之
    營業額，以5年内之營業總額除以實際營業月數計算之，消
    債條例第2條第1項、第2項及消債條例施行細則第3條、第4
    條分別定有明文。債務人於110年3月9日向本院聲請債務清
    理之前置調解，債務人自榮美國際開發有限公司（下稱榮美
    公司）於87年間設立起迄今為該公司之董事，有榮美公司之
    經濟部商工登記公示資料查詢在卷可憑（見本院卷第51-52
    頁），是本院應調查榮美公司自103年9月9日起至108年5月5
    日止，平均每月營業額有無逾20萬元，以判斷債務人是否為
    消債條例第2條規定之適用對象。經查，榮美公司自94年起
    申請停業迄今，此有財政部北區國稅局新莊稽徵所111年2月
    22日北區國稅新莊銷審字第1112439060號函在卷可稽（見本
    院卷第135頁），堪認榮美公司自103年9月9日起至108年5月
    5日止未實際營業。債務人於聲請前5年內未從事營業活動或
    從事小規模營業活動，自屬消債條例第2條第2項規定之從事
    小規模營業活動之自然人，應視為一般消費者，先予敘明。
　㈢債務人收入部分：
　⒈聲請清算前2年（108年3月10日至110年3月9日）收入：
　　債務人陳稱於聲請清算前2年迄今無工作收入，必要生活費
    用則由配偶支付等語（見本院卷第49頁）。查債務人於108
    年至109年均無薪資所得資料紀錄，其勞保最後異動日期為1
    10年1月1日自臺北市解說員職業工會退保，此有其108年度
    綜合所得稅各類所得資料清單、稅務電子閘門財產所得調件
    明細表、勞工保險被保險人投保資料表在卷可稽（見調解卷
    第115-117頁、本院卷第29頁），堪認債務人於聲請清算前2
    年間無薪資收入屬實。又債務人於聲請清算前2年間自美商
    威望股份有限公司台灣分公司領有執行業務所得及其他所得
    共計1萬5169元、自遠東國際商業銀行股份有限公司（下稱
    遠東銀行）領有股利所得17元、自行政院領有紓困補助3萬
    元，此有108年度綜合所得稅各類所得資料清單、稅務電子
    閘門財產所得調件明細表、郵局存摺封面及內頁影本在卷可
    稽（見調解卷第103、117頁、本院卷第29頁）。是債務人於
    清算聲請前2年期間之可處分所得共計為4萬5186元（計算式
    ：1萬5169元＋17元＋3萬元＝4萬5186元），平均每月可處分所
    得為1883元（計算式：4萬5186元÷24月≒1883元，元以下四
    捨五入，下同）。至債務人主張其支出不足部分係由其配偶
    支應，惟並非定期定額給予債務人資助供其自由處分，難認
    為債務人之每月固定收入。
　⒉聲請清算後（110年3月9日）收入：
　　至聲請清算後，債務人仍無工作收入如前述，惟債務人得繼
    續於美商威望股份有限公司台灣分公司從事直銷，且仍因持
    有遠東銀行股票而得繼續領取股利，是本院即以上開直銷收
    入及股利所得作為核算債務人現在償債能力之基礎。準此，
    債務人於聲請清算後之收入為每月633元（計算式：〈1萬516
    9元＋17元〉÷24月≒633元）。
　㈣債務人支出狀況：
　　債務人主張其個人必要生活費用依消債條例第64條之2第1項
    規定以臺北市最低生活費之1.2倍計算。查債務人之住所地
    位於臺北市，此有戶籍謄本、房屋租約在卷可稽（見調解卷
    第15、121-128頁）。臺北市108、109、110、111年度每人
    每月最低生活費之1.2倍分別為1萬9896元、2萬406元、2萬1
    202元、2萬2418元，是債務人於本件清算聲請前2年之個人
    必要生活費用支出總計為48萬6236元（計算式：1萬9896元×
    10月＋2萬406元×12月＋2萬1202元×2月＝48萬6236元），至本
    件清算聲請後之個人必要生活費用支出，則以臺北市111年
    度每人每月最低生活費之1.2倍即2萬2418元計算。
  ㈤債務人之財產狀況：
　　債務人名下有鼎大科技股份有限公司股票572股、遠東銀行
    股票13股、星展（台灣）商業銀行股份有限公司股票298股
    、聯邦商業銀行股份有限公司股票146股、榮美公司出資額4
    9萬9960元、澎湖灣開發建設有限公司股份、遠雄人壽保單1
    張、郵局存款43元、第一銀行存款53元、日盛銀行存款65元
    、彰化銀行存款112元、普通重型機車1台等財產，此有全國
    財產稅總歸戶財產查詢清單、機車保險證、保單、榮美公司
    之經濟部商工登記公示資料查詢、上開金融機構之存摺封面
    和內頁影本、臺灣集中保管結算所客戶存券異動明細表足憑
    （見調解卷第99-102頁、本院卷第31-33、51、81-89、93-9
    9頁）。此外，債務人為第三人蕭錫光之繼承人，蕭錫光遺
    有如附表所示之遺產，經債權人華南商業銀行股份有限公司
    代位債務人提起分割遺產之訴，經臺灣新北地方法院以110
    年度訴字第888號判決判命附表編號1至5所示之遺產應分割
    為分別共有，債務人應得之應繼分比例為4分之1，至附表編
    號6至編號9之存款已自金融機構領取分割完畢，附表編號1
    至5所示遺產之價額經核定為705萬7858元等情，亦有臺灣新
    北地方法院110年度訴字第888號裁定及判決在卷可稽（見本
    院卷第70-73、153-160頁）。
  ㈥準此，債務人未清償債務總額為596萬4720元，此有華南商業
    銀行股份有限公司110年4月13日陳報狀、台北富邦商業銀行
    股份有限公司110年3月19日陳報狀、臺灣新光商業銀行股份
    有限公司110年3月19日陳報狀、凱基商業銀行股份有限公司
    110年3月23日陳報狀、滙誠第一資產管理股份有限公司110
    年3月25日陳報狀、滙誠第二資產管理股份有限公司110年3
    月25日陳報狀在卷可稽（見調解卷第155-211、217-221頁）
    。縱先予扣除債務人所繼承如附表編號1至5所示不動產之價
    額176萬4465元（計算式：705萬7858元×〈1/4〉≒176萬4465元
    ）、遠雄人壽保單之保單解約金約2萬6000元、榮美公司出
    資額49萬9960元、債務人所有股票市值共計2萬1854元、郵
    局存款43元、第一銀行存款53元、日盛銀行存款65元、彰化
    銀行存款112元後，尚存債務365萬2168元（計算式：596萬4
    720元－176萬4465元－2萬6000元－49萬9960元－2萬1854元－43
    元－53元－65元－112元＝365萬2168元）。而以債務人每月可處
    分所得633元扣除其每月個人必要生活費用2萬2418元後，已
    入不敷出，堪認債務人客觀上經濟狀況已有不能清償債務之
    虞，而有藉助清算制度調整其與債權人間之權利義務關係而
    重建其經濟生活之必要，自應許債務人得藉由清算程序清理
    債務。　
四、綜上所述，債務人係一般消費者，且依其收支及財產狀況，
    有藉助清算制度調整其與債權人間之權利義務關係而重建其
    經濟生活之必要；本院審酌債務人尚有如附表編號1至5所示
    不動產（債務人應得之應繼分比例為4分之1）、普通重型機
    車、遠雄人壽保單、於郵局、第一銀行、日盛銀行、彰化銀
    行之存款、鼎大科技股份有限公司、遠東銀行、星展（台灣
    ）商業銀行股份有限公司、聯邦商業銀行股份有限公司、澎
    湖灣開發建設有限公司之股份、榮美公司出資額等財產可充
    清算財團，應有清算實益；且債務人並未經法院裁定開始清
    算程序或宣告破產，復查無消債條例第6條第3項、第8條或
    第82條第2項所定駁回清算聲請之事由存在，則債務人聲請
    清算，核屬有據，應予准許，並依首揭規定命司法事務官進
    行本件清算程序。
五、爰裁定如主文。
中　　華　　民　　國　　111 　年　　3 　　月　　17　　日
　　              民事第二庭    法　官　李子寧
以上正本係照原本作成。　　　　　　　　　
本裁定不得抗告。
本件裁定已於111年3月17日下午4時公告。
中　　華　　民　　國　　111 　年　　3 　　月　　17　　日
　　　　　　　　　              書記官  黃幸雪
附表：
編號 遺產內容 面積（平方公尺） 權利範圍  1 新北市○○區○○段○000地號土地 22,063.41 公同共有 0000000分之4，及100000分之158  2 新北市○○區○○段○00000地號土地 292.53 公同共有 0000000分之4，及100000分之158  3 新北市○○區○○段○0000○號（建物門牌：新北市○○區○○路○○巷0弄0號） 100.79 公同共有 100000分之140  4 新北市○○區○○段○0000○號（建物門牌：新北市○○區○○路○○巷0弄00號） 101.19 公同共有 100000分之140  5 新北市○○區○○段○0000○號（建物門牌：新北市○○區○○路○○巷0弄0號6樓） 層次面積114.52平方公尺、陽台14.79平方公尺 公同共有1分之1  6 郵局存款15萬6228元及所生孳息 無 公同共有1分之1  7 郵局存款100萬元及所生孳息  公同共有1分之1  8 臺灣銀行存款1萬2230元及所生孳息  公同共有1分之1  9 臺灣銀行存款39萬元及所生孳息  公同共有1分之1